【裁判字號】    98,上,341
【裁判日期】    990316
【裁判案由】    侵權行為損害賠償
【裁判全文】
臺灣高等法院民事判決                   98年度上字第341號
上  訴  人  甲○○
訴訟代理人  周慧貞律師
上  訴  人  乙○○
上列當事人間請求侵權行為損害賠償事件，兩造對於中華民國九
十八年二月二十日台灣宜蘭地方法院九十七年度訴字第二七四號
第一審判決各自提起上訴，經本院於九十九年三月二日言詞辯論
終結，判決如下：
    主    文
兩造之上訴均駁回。
第二審訴訟費用由兩造各自負擔。
    事 實 及 理 由
一、本件上訴人即被上訴人甲○○聲明求為判決：甲、上訴部分
    ：(一)原判決關於駁回上訴人甲○○後開第(二)項、第(三)項之訴
    部分均廢棄。(二)被上訴人乙○○應再給付上訴人甲○○新台
    幣（下同）四十萬元，及自民國（下同）九十六年十二月二
    十五日起，至清償日止，按年息百分之五計算之利息。(三)被
    上訴人乙○○應於中國時報暨聯合報C1版以十八號字體，高
    二十四點八公分、寬十七點八公分之版面刊登如附件所示道
    歉啟事三日。乙、答辯部分：上訴人乙○○之上訴駁回。
    被上訴人即上訴人乙○○聲明求為判決：甲、答辯部分：上
    訴人甲○○之上訴駁回。乙、上訴部分：(一)原判決關於不利
    上訴人乙○○部分廢棄。(二)上開廢棄部分，被上訴人甲○○
    在第一審之訴駁回。
二、甲○○起訴主張：乙○○自九十三年四月十九日起，受僱伊
    開設在宜蘭縣羅東鎮之私立楓橋美語短期補習班（下稱楓橋
    補習班）擔任英語櫃檯教師，伊因學歷與擔任班主任之資格
    不符，經伊取得乙○○之同意，由其擔任名義上之班主任，
    而在宜蘭縣短期補習班立案申請書、任職切結書及補習班所
    設基金不得動用切結書上填載乙○○之姓名，再於九十三年
    五月二十五日持向宜蘭縣政府辦理立案申請。詎乙○○於九
    十五年四月初，因盜印楓橋補習班之講義，被伊解職，為圖
    報復，竟意圖使伊受偽造文書罪責之刑事處分，而於九十五
    年四月八日前往宜蘭縣政府警察局羅東分局（下稱羅東分局
    ）誣告伊未經其同意，而使用其名義擔任班主任，偽造上開
    文書持向宜蘭縣政府辦理立案申請，惟經臺灣宜蘭地方法院
    檢察署（下稱宜蘭地檢署）檢察官偵查結果，認定乙○○確
    有同意擔任楓橋補習班之名義負責人，伊並無偽造文書，而
    以九十五年度偵字第一七八七號為不起訴處分，並經台灣高
    等法院檢察署（下稱台灣高檢署）檢察長以九十六年度上聲
    議字第一五五八號駁回乙○○再議之聲請而確定。乙○○因
    此所涉及誣告伊之犯行，業經本院刑事庭以九十七年度上訴
    字第四三三四號刑事判決，依誣告罪名，判處有期徒刑六月
    ，已侵害伊名譽權，致伊在精神上感受痛苦，而受有非財產
    上之損害自得請求乙○○賠償相當金額；又伊之補習班員工
    、學童人數眾多，伊無法一一說明解釋，應由乙○○以登報
    道歉方式回復伊之名譽等情，爰依據侵權行為之法則，求為
    命乙○○給付五十萬元及加付法定遲延利息，並於中國時報
    暨聯合報C1版以十八號字體，高二十四點八公分、寬十七點
    八公分之版面刊登如附件所示道歉啟事三日之判決（原審判
    命乙○○給付十萬元本息；而駁回甲○○其餘之請求。兩造
    各就其敗訴部分聲明不服）。
    乙○○則以：伊從未同意擔任楓橋補習班之班主任，亦未同
    意配合擔任班主任而繳交照片及印章，伊係於九十五年四月
    六日向宜蘭縣政府申請影印補習班設立之個人資料時，始發
    現遭他人偽造伊之簽名及盜蓋伊之印文而申請擔任班主任（
    見原審外放影印自刑事第一審卷宗之五八頁至七六頁），因
    該補習班之設立人為甲○○，伊認係甲○○所為，遂據以向
    羅東分局提出告訴，伊提起告訴，乃行使憲法保障之權利，
    不得單憑檢察官對於甲○○為不起訴處分及駁回伊對之所為
    再議之聲請，即遽以推認伊係誣告，而有故意侵害甲○○名
    譽權之情事；又證人丙○○與甲○○為夫妻關係，其所為之
    證言，自有偏頗之虞，另證人戊○○、丁○○均證述未直接
    見聞伊有同意擔任班主任之情。又甲○○請求登報之內容，
    已由楓橋補習班自九十五年五月間起，在該補習班大門公告
    迄今，並張貼於學生聯絡簿，應無再予登報之必要等語，資
    為抗辯。
三、兩造不爭執之事實（見本院卷四一頁背面至四二頁之準備程
    序筆錄）：
    (一)乙○○自九十三年四月十九日起，受僱於甲○○所經營之
      楓橋補習班擔任英語櫃台教師，嗣於九十五年四月初因盜
      印楓橋補習班講義而被解僱。
    (二)乙○○於九十五年四月八日向羅東分局告訴甲○○未經其
      同意使用其名義擔任楓橋補習班之班主任，並在宜蘭縣短
      期補習班立案申請書上、任職切結書、及補習班所設基金
      不得動用切結書上之「班主任」欄偽簽其姓名及盜蓋其印
      文（見原審外放影印自刑事第一審卷宗之五八頁至七六頁
      ），持向宜蘭縣政府辦理立案申請，涉及偽造文書犯行，
      嗣經宜蘭地檢署檢察官以九十五年度偵字第一七八七號為
      不起訴處分，並經台灣高檢署檢察長以九十六年度上聲議
      字第一五五八號駁回乙○○再議之聲請而確定（見原審卷
      四八頁之乙○○所具答辯狀、外放影印宜蘭地檢署九十六
      年度他字第二五一號卷宗十頁背面至十二頁、二五頁至二
      七頁之上開不起訴處分書、台灣高檢署檢察長處分書）。
    (三)乙○○因此所涉及誣告甲○○誣告罪責部分，業經原審法
      院刑事庭以九十六年度訴字第五九二號刑事判決，依誣告
      罪名，判處有期徒刑一年，減為有期徒刑六月，並經本院
      刑事庭以九十七年度上字第四三三四號刑事判決，駁回乙
      ○○之上訴，現正上訴最高法院中。
四、甲○○主張：乙○○自九十三年四月十九日起，受僱伊開設
    之楓橋補習班擔任英語櫃檯教師，伊因學歷與擔任班主任之
    資格不符，經伊取得乙○○之同意，由其擔任名義上之班主
    任，而在宜蘭縣短期補習班立案申請書、任職切結書及補習
    班所設基金不得動用切結書上填載乙○○之姓名，再於九十
    三年五月二十五日持向宜蘭縣政府辦理立案申請。詎乙○○
    於九十五年四月初，因盜印楓橋補習班之講義，經伊解職，
    為圖報復，明知其已同意擔任楓橋補習班之班主任，竟意圖
    使伊受偽造文書罪責之刑事處分，於九十五年四月八日向羅
    東分局誣告伊涉有偽造文書犯行，嗣經宜蘭地檢署檢察官以
    九十五年度偵字第一七八七號偵查終結，認定伊並無偽造文
    書之罪證，而為不起訴處分，並經台灣高檢署檢察長以九十
    六年度上聲議字第一五五八號駁回乙○○再議之聲請而確定
    等情，已據證人丙○○在檢察官偵查中、刑事第一審及本院
    審理中一再證稱：乙○○有同意擔任楓橋補習班之班主任，
    當初伊與乙○○及甲○○在補習班（櫃台），就聽見甲○○
    詢問乙○○是否願意擔任補習班主任，我聽見乙○○親口回
    答她願意，然後就聽見乙○○與甲○○商量如何辦理手續（
    見原審影印外放之宜蘭地檢署九十六年度偵字第三三四七號
    偵查卷宗十四頁之訊問筆錄、刑事第一審卷宗一四Ｏ頁之審
    判筆錄、本院卷五六頁背面之準備程序筆錄）；而證人即楓
    橋補習班之助教戊○○亦在檢察官偵查中、刑事第一審及本
    院審理中一再證稱：我知道的是乙○○曉得擔任楓橋補習班
    班主任這件事，有一天大約九十五年間，我去收到一封掛號
    信，上面收件人是乙○○的名字，我就拿去給她，上面寫乙
    ○○班主任收，甲○○回答我說，當時就是以乙○○的名字
    當班主任，甲○○還開玩笑的跟我說要對乙○○好一點，我
    當時還假裝幫乙○○按摩，當時我們大家都笑笑的（見原審
    影印外放之宜蘭地檢署九十六年度偵字第三三四七號偵查卷
    宗四五頁之訊問筆錄、刑事第一審卷宗一四六頁至一四七頁
    、一四九頁之審判筆錄、本院卷五七頁背面之準備程序筆錄
    ）；另證人即楓橋補習班之員工丁○○亦在檢察官偵查中、
    刑事第一審審理中一再證稱：當時是甲○○與乙○○在楓橋
    補習班櫃台開玩笑，甲○○說乙○○是班主任，當時乙○○
    反應也是笑笑的（見原審影印外放之宜蘭地檢署九十六年度
    偵字第三三四七號偵查卷宗五一頁之訊問筆錄、刑事第一審
    卷宗一五四頁之審判筆錄）；且乙○○向羅東分局告訴甲○
    ○因此所涉及偽造文書罪責部分，亦經宜蘭地檢署檢察官為
    不起訴處分，並經臺灣高檢署檢察長駁回乙○○再議之聲請
    而確定，有各該不起訴處分書及駁回再議聲請之處分書可稽
    （見原審影印外放之宜蘭地檢署九十六年度他字第二五一號
    卷宗十頁背面至十二頁、二五頁至二七頁）。足見甲○○確
    曾徵得乙○○同意由乙○○擔任楓橋補習班之班主任，乙○
    ○並同意在上開宜蘭縣短期補習班立案申請書、任職切結書
    及補習班所設基金不得動用切結書上填載其姓名並用印，再
    持向宜蘭縣政府辦理立案申請。嗣乙○○於九十五年四月初
    ，因盜印楓橋補習班之講義，被甲○○解職，為圖報復，始
    向羅東分局告訴甲○○涉及偽造文書罪責，顯係誣告，情至
    明確。雖乙○○聲請訊問證人林俊宏，以證明伊於九十五年
    一月間曾請證人林俊宏查明楓橋補習班設立之流程，以查證
    伊有無遭冒用為該補習班之班主任云云。惟查乙○○既已於
    九十四年五月間同意擔任楓橋補習班之班主任，已如上述，
    則其聲請訊問證人林俊宏，以證明伊於其後在九十五年一月
    間曾請該證人林俊宏查明楓橋補習班設立之流程，核與待證
    事項無涉，已無必要。雖乙○○又抗辯證人丙○○在檢察官
    偵查中證稱伊同意擔任楓橋補習班之班主任之地點係在該補
    習班；其後在刑事第一審及本院審理中則證稱伊同意擔任楓
    橋補習班之班主任之地點係在該補習班之櫃台，前後不一云
    云；並聲請將伊在上開楓橋補習班立案申請文書上之簽名送
    請鑑定是否同一人所為。惟查證人丙○○在刑事第一審及本
    院所證稱乙○○同意擔任楓橋補習班之班主任之地點係在該
    補習班之櫃台，亦屬在該補習班內，並無前後不一致之情形
    ；又乙○○既已同意擔任楓橋補習班之班主任，已如上述，
    則在上開楓橋補習班立案申請文書上關於所填載其之姓名，
    是否出於同一人所為，亦已無深究之必要。足見乙○○所為
    此部分抗辯，顯不足取。
五、雖乙○○因此所涉及誣告甲○○罪責部分，業經原審法院刑
    事庭以九十六年度訴字第五九二號刑事判決，依誣告罪名，
    判處有期徒刑一年，減為有期徒刑六月，並經本院刑事庭以
    九十七年度上字第四三三四號刑事判決，駁回乙○○之上訴
    ，惟現正上訴最高法院中，迄未確定。然本件係獨立之民事
    訴訟，本院仍得斟酌全辯論意旨及調查證據之結果，依自由
    心證，認定事實如上述而為判決，自無須待該刑事判決之確
    定（最高法院四十一年台上字第一三Ｏ七號判例參照）。
六、按因故意不法侵害他人權利者，負損害賠償責任；又不法侵
    害他人之名譽者，被害人雖非財產上之損害，亦得請求賠償
    相當之金額，其名譽被侵害者，並得請求回復名譽之適當處
    分，民法第一百八十四條第一項前段、第一百九十五條第一
    項分別定有明文。乙○○既有故意不法侵害甲○○名譽權之
    侵權行為，則甲○○請求乙○○賠償非財產上損害之慰藉金
    五十萬元及登報道歉以回復名譽是否有據，分述如下：
  (一)關於請求非財產上損害之慰藉金部分：
    甲○○因乙○○對之所為本件誣告行為，致受偽造文書罪責
    之刑事偵查，在精神上自必感受痛苦，不言可喻，自得請求
    賠償慰藉金額。爰斟酌甲○○係宜蘭縣羅東高級商業職業學
    校畢業，自九十三年間起，擔任楓橋補習班實際負責人，每
    月收入約三、四十萬元，並有銀行存款一千萬元、房地一戶
    及汽車一部；而乙○○係醒吾技術學院企業管理系畢業，目
    前待業中，並無資產，及其他一切情狀後，認甲○○請求乙
    ○○賠償慰藉金額以十萬元為相當，應屬有據；至逾此部分
    之請求，即屬無據。
  (二)關於請求登報以回復名譽部分：
    雖甲○○主張乙○○應於中國時報暨聯合報C1版以十八號字
    體、高二十四點八公分、寬十七點八公分之版面刊登如附件
    所示道歉啟事三日，以回復其名譽云云。惟查乙○○所為之
    上開誣告行為，致甲○○須向楓橋補習班之員工及學童說明
    解釋，為甲○○所自認（見本院卷二九頁之上訴理由狀），
    而甲○○既已將乙○○誣告其涉及偽造文書案件，經檢察官
    偵查終結所作成不起訴處分書、與檢察官偵查終結，認為乙
    ○○涉及誣告罪責，提起公訴，及法院審理該誣告案件之結
    果，均公告於楓橋補習班之佈告欄中，此有乙○○所提出之
    現場照片可稽（見原審卷八一頁至八二頁），且為甲○○所
    自認（見本院卷七七頁之辯論意旨狀），顯已足使甲○○之
    名譽回復，已無再登報道歉之必要。是甲○○請求乙○○再
    登報道歉，即非屬回復其名譽之適當處分，亦屬無據。
七、從而，甲○○依據侵權行為之法則，請求乙○○給付十萬元
    ，及自起訴狀繕本送達之翌日即九十六年十二月二十五日起
    ，至清償日止，按年息百分之五計算之利息部分，自屬應予
    准許；至超過上開部分之請求，即屬不應准許。原審就上開
    應予准許部分，所為乙○○敗訴之判決，並無違誤。乙○○
    之上訴論旨指摘原判決此部分不當，求予廢棄改判，為無理
    由；就上開不應准許部分，所為甲○○敗訴之判決，亦無違
    誤。甲○○之上訴論旨指摘原判決此部分不當，求予廢棄改
    判，亦無理由。
八、至兩造其餘之攻擊或防禦方法及未經援用之證據，經斟酌後
    ，認為均不足以影響本判決之結果，自無逐一詳予論駁之必
    要，併此敘明。
據上論結，本件兩造之上訴均為無理由，依民事訴訟法第四百四
十九條第一項、第七十八條，判決如主文。
中    華    民    國    99    年    3     月    16    日
                  民事第六庭
                      審判長法  官  林鄉誠
                            法  官  梁玉芬
                            法  官  楊豐卿
正本係照原本作成。
上訴人甲○○如不服本判決，應於收受送達後20日內向本院提出
上訴書狀，其未表明上訴理由者，應於提出上訴後20日內向本院
補提理由書狀（均須按他造當事人之人數附繕本）上訴時應提出
委任律師或具有律師資格之人之委任狀；委任有律師資格者，另
應附具律師資格證書及釋明委任人與受任人有民事訴訟法第466
條之1第1項但書或第2項（詳附註）所定關係之釋明文書影本。
上訴人乙○○不得上訴。
中    華    民    國    99    年    3     月    16    日
                            書記官  殷丹妮
附註：
民事訴訟法第466條之1（第1項、第2項）：
對於第二審判決上訴，上訴人應委任律師為訴訟代理人。但上訴
人或其他法定代理人具有律師資格者，不在此限。
上訴人之配偶、三親等內之血親、二親等內之姻親，或上訴人為
法人、中央或地方機關時，其所屬專任人員具有律師資格並經法
院認為適當者，亦得為第三審訴訟代理人。
附件：
             道歉啟事
立書人乙○○於九十五年四月八日至宜蘭縣警察局羅東分局，捏
造事實向員警誣告楓橋美語補習班負責人甲○○小姐，現經法院
判決立書人乙○○確有誣告犯行，且因此造成楓橋美語補習班暨
甲○○小姐之名譽嚴重受損，立書人乙○○對自身設詞誣陷他人
之行為至感抱歉，特以此公開致歉函澄清事實還甲○○小姐清白
，並表達本人對楓橋美語補習班暨甲○○小姐之歉意。

司法院資訊處製作；財團法人民間司法改革基金會備份。
